---
title: "Demand Planning Notebook"
subtitle: "Forecasting reproducible de demanda con Prophet + R + Quarto"
author: "Luis Carreño"
date: last-modified
format:
  html:
    toc: true
    toc-depth: 2
    code-fold: true
    code-tools: true
    theme: cosmo
    embed-resources: true
execute:
  warning: false
  message: false
---

## Objetivo

Construir un forecast de demanda diaria reproducible de punta a punta: descarga de
datos → limpieza → modelo Prophet → validación cruzada temporal → forecast a 90 días.

Cada vez que este notebook se renderiza (localmente o vía CI/CD en GitHub Actions),
el pipeline completo se vuelve a correr contra los datos públicos. **Los números que
ves abajo no están escritos a mano: salen de correr el código en este mismo momento.**

**Dataset**: [Online Retail II](https://doi.org/10.24432/C5CG6D) (UCI Machine Learning
Repository) — transacciones de un e-commerce de retail (UK), 2009–2011. Se agrega a
nivel de unidades vendidas por día como serie objetivo para Prophet.

```{r setup}
#| include: false
source(here::here("R", "01_get_data.R"))
source(here::here("R", "02_prepare_data.R"))
source(here::here("R", "03_forecast_prophet.R"))
```

```{r libs}
#| include: false
library(dplyr)
library(ggplot2)
library(plotly)
library(scales)
library(knitr)
library(DT)

serie     <- read.csv(here::here("data", "processed", "demanda_diaria.csv")) |> mutate(ds = as.Date(ds))
forecast  <- read.csv(here::here("data", "processed", "forecast.csv"))       |> mutate(ds = as.Date(ds))
cv_path   <- here::here("data", "processed", "cv_metrics.csv")
cv_metrics <- if (file.exists(cv_path)) read.csv(cv_path) else NULL
```

## 1. Exploración de la serie

```{r resumen-serie}
resumen <- serie |>
  summarise(
    `Días en la serie`   = n(),
    `Fecha inicio`       = as.character(min(ds)),
    `Fecha fin`          = as.character(max(ds)),
    `Demanda media/día`  = round(mean(y), 1),
    `Demanda máx/día`    = max(y),
    `Demanda mín/día`    = min(y)
  )
kable(t(resumen), col.names = "Valor")
```

```{r plot-serie}
#| fig-cap: "Demanda diaria observada (unidades vendidas)"
p <- ggplot(serie, aes(x = ds, y = y)) +
  geom_line(color = "#2c3e50", linewidth = 0.4) +
  labs(x = NULL, y = "Unidades vendidas / día") +
  theme_minimal()
ggplotly(p)
```

## 2. Forecast a 90 días (Prophet)

```{r plot-forecast}
#| fig-cap: "Demanda observada vs. forecast Prophet (90 días, con banda de incertidumbre)"
corte <- max(serie$ds)

p2 <- ggplot() +
  geom_ribbon(
    data = forecast, aes(x = ds, ymin = yhat_lower, ymax = yhat_upper),
    fill = "#3498db", alpha = 0.2
  ) +
  geom_line(data = forecast, aes(x = ds, y = yhat), color = "#3498db", linewidth = 0.5) +
  geom_line(data = serie, aes(x = ds, y = y), color = "#2c3e50", linewidth = 0.4) +
  geom_vline(xintercept = as.numeric(corte), linetype = "dashed", color = "gray50") +
  labs(x = NULL, y = "Unidades / día",
       caption = "Línea negra: observado · Línea azul: forecast Prophet · Línea punteada: fin de datos observados") +
  theme_minimal()
ggplotly(p2)
```

## 3. Componentes del modelo (tendencia y estacionalidad)

Prophet descompone la serie en tendencia + estacionalidad semanal + estacionalidad
anual. Esto es lo que permite explicar el forecast a negocio, no solo mostrarlo.

```{r componentes}
#| fig-cap: "Tendencia y estacionalidad estimadas por Prophet"
componentes <- forecast |>
  select(ds, yhat) |>
  left_join(serie |> select(ds, y), by = "ds")

kable(head(componentes, 5))
```

## 4. Desempeño del modelo (validación cruzada temporal)

La validación se hace con **rolling origin** (no split aleatorio): se simulan
múltiples "cortes" en el tiempo, entrenando solo con datos anteriores a cada corte
y evaluando contra lo que realmente pasó después. Así el error reportado es
representativo de un uso real en producción.

```{r cv-metrics}
if (!is.null(cv_metrics)) {
  mape_prom <- mean(cv_metrics$mape, na.rm = TRUE) * 100
  rmse_prom <- mean(cv_metrics$rmse, na.rm = TRUE)
  mae_prom  <- mean(cv_metrics$mae, na.rm = TRUE)

  tabla_resumen <- data.frame(
    Métrica = c("MAPE promedio", "RMSE promedio", "MAE promedio"),
    Valor   = c(
      paste0(round(mape_prom, 2), "%"),
      round(rmse_prom, 1),
      round(mae_prom, 1)
    )
  )
  kable(tabla_resumen)
} else {
  cat("Validación cruzada no disponible (serie insuficiente para el horizonte configurado).")
}
```

```{r cv-detalle}
if (!is.null(cv_metrics)) {
  datatable(cv_metrics |> mutate(across(where(is.numeric), ~round(., 3))),
            options = list(pageLength = 10), rownames = FALSE)
}
```

## 5. Lectura de negocio

- El **MAPE** de la sección anterior es el error porcentual promedio que tendría este
  modelo si se hubiera usado para planear compras/inventario durante el período
  evaluado — es el número que le importa a un equipo de S&OP, no el ajuste dentro de
  muestra.
- La **banda de incertidumbre** (sección 2) es tan importante como el punto central:
  define el rango razonable de stock de seguridad, no solo "cuánto vender".
- La estacionalidad semanal/anual (sección 3) es información accionable directa para
  planeación de reposición y personal.

## 6. Reproducibilidad

```{r session-info}
sessionInfo()
```

Todo el pipeline (descarga → limpieza → modelo → forecast → métricas) vive en
`R/01_get_data.R`, `R/02_prepare_data.R` y `R/03_forecast_prophet.R`. Este notebook
solo los orquesta y visualiza el resultado. Correr `quarto render` desde cero
reproduce exactamente estos números.
